臺灣士林地方法院刑事判決　　　　　　　 95年度訴字第881號
公　訴　人　臺灣士林地方法院檢察署檢察官
被　　　告　戌○○
選任辯護人　徐家福律師
上列被告因偽造文書案件，經檢察官提起公訴（94年度偵緝字第
932 號、第933 號、94年度偵字第10195 號、第11132 號），本
院判決如下：
    主  文
戌○○連續行使偽造私文書，足以生損害於他人，處有期徒刑壹
年。
    事  實
一、戌○○自任會首，邀集會員成立合會，其一起會日期為民國
    90年10月10日，含會首共62會份，每會份會款金額為新臺幣
    （以下同）1 萬元，定每月10日13時在臺北市陽明醫院（以
    下簡稱陽明醫院）5A護理站開標，採外標制，出標金額最低
    1 千元（以下簡稱A 會），並冒用天○○及亥○○之名義各
    參加一個會份。另一起會日期為91年5 月1 日，含會首共41
    會份，每會份會款金額為2 萬元，定每月1 日在陽明醫院5A
    護理站開標，採外標制，出標金額最低為1,500 元（以下簡
    稱B 會），並自己兼任會員參加一個會份，另向洪月寶借名
    參加一個會份，並意圖為自己不法之所有，基於偽造文書及
    詐欺之概括犯意，先後為下列行為：
  (一)於91年5 月10日擅自冒用A 會會員陳秋琳之署名書寫標單，
    出標1,500 元行使而得標，並以該會員得標為由或向辰○○
    及陳秋琳等人謊稱係亥○○得標為由，施以詐術，向陷於錯
    誤當時為活會會員之江淑芳、丁○○、葉麗琴、許馨之、庚
    ○○、蔣蕙芳、謝秀蘭、地○○、林春花、李宗訓、何清幼
    、午○○、丙○○、巳○○、子○○、洪英英、邵倩吟、李
    育璟、寅○○、宇○○、蔡麗嬋、戊○○、陳奉文、林嘉宏
    、吳韻華、婁小梅、劉耀罡（參加2 會份，其中1 會份為死
    會）、甲○○、吳文澄、癸○○、蕭美麗、陳雙霖、刁春美
    、資憶華、壬○○、徐麗花、張曉梅、歐陽麗美、鍾美珊、
    辰○○、陳秋琳、鄧瑜璇、酉○、王守賢、丑○○、吳素
    緣、王文君、謝偉哲等48名會員，收取每活會會份1 萬元之
    會款（李育璟、寅○○、戊○○、壬○○各為2 個會份，均
    為活會），共計詐得52萬元，足以生損害於前揭活會會員。
  (二)續又於92年2 月10日冒用天○○之署名書寫標單，就A 會出
    標2,300 元行使而得標，並以天○○參加合會出標得標為由
    施以詐術，向陷於錯誤當時為活會會員之丁○○、許馨之、
    庚○○、地○○、林春花、何清幼、午○○、丙○○、巳○
    ○、子○○、李育璟、寅○○、宇○○、蔡麗嬋、戊○○（
    參加2 會份，其中1 會份為死會）、陳奉文、林嘉宏、吳韻
    華、劉耀罡（參加2 會份，其中1 會份為死會，1 會份為活
    會）、甲○○、吳文澄、癸○○、壬○○（參加2 會份，其
    中1 會份為死會）、徐麗花、張曉梅、歐陽麗美、陳秋琳、
    酉○、丑○○、王文君、謝偉哲等31名會員，收取每活會
    會份1 萬元之會款（其中李育璟、寅○○各為2 個會份，均
    為活會），共計詐得33萬元，足以生損害於天○○及前揭活
    會會員。
  (三)繼又於92年3 月6 日冒用B 會會員未○○之署名書寫標單，
    出標3,300 元行使而得標，並以該會員得標為由施以詐術，
    向陷於錯誤當時為活會會員之蕭美津、葉素蘭、未○○、彭
    仁孚、洪碧娥、宙○○、辛○○、方亦稜、乙○○、卯○○
    、鍾美珊、李培文、地○○、洪英英、陳奉文、李明華、申
    ○○、蔡麗嬋、王貽娟、丙○○、丑○○、黃美莉、酉○
    、雪嬌、麗香、秀麗、淑津、王文君、萬小申、蕭玲英、寅
    ○○等31名會員，收取每活會會份2 萬元之會款（其中乙○
    ○2 個會份、雪嬌及麗香合計1 會份、秀麗及淑津合計1 會
    份，均為活會），共計詐得60萬元，足以生損害於前揭活會
    會員。
  (四)復於92年5 月1 日冒用B 會會員地○○之署名書寫標單，出
    標3,600 元行使得標，並以該會員得標為由施以詐術，向陷
    於錯誤當時為活會會員之蕭美津、葉素蘭、未○○、彭仁孚
    、洪碧娥、宙○○、辛○○、方亦稜、乙○○（2 個會份）
    、卯○○、鍾美珊、地○○、洪英英、陳奉文、李明華、申
    ○○、蔡麗嬋、王貽娟、丙○○、丑○○、黃美莉、酉○
    、雪嬌、麗香、秀麗、淑津、王文君、萬小申、蕭玲英、寅
    ○○等30名會員，收取每活會會份2 萬元之會款（其中乙○
    ○2 個會份、雪嬌及麗香合計1 會份、秀麗及淑津合計1 會
    份，均為活會），共計詐得58萬元，足以生損害於前揭活會
    會員。
  (五)又於93年9 月3 日冒用B 會會員乙○○之署名書寫標單，出
    標2,500 元行使而得標，並以該會員得標為由施以詐術，向
    陷於錯誤之未○○、宙○○、辛○○、乙○○、卯○○、地
    ○○、申○○、蔡麗嬋、王貽娟、丑○○、黃美莉、酉○
    、秀麗、淑津、寅○○等15名活會會員，收取每活會會份2
    萬元之會款（其中乙○○2 個會份、秀麗及淑津合計1 會份
    ，均為活會），共計詐得30萬元，足以生損害於前揭活會會
    員。
  (六)旋又於93年11月10日冒用A 會會員地○○之署名書寫標單，
    出標4,000 元行使而得標，並以該會員得標為由施以詐術，
    向陷於錯誤之丁○○、許馨之、庚○○、地○○、何清幼、
    午○○、丙○○、巳○○、子○○、寅○○、宇○○、蔡麗
    嬋、林嘉宏、劉耀罡（參加2 會份，其中1 會份為死會，1
    會份為活會）、甲○○、癸○○、張曉梅、陳秋琳、丑○○
    、謝偉哲、李育璟（參加2 會份，其中1 會份為死會，1 會
    份為活會）、寅○○（參加2 會份，均為活會）、戊○○（
    參加2 會份，其中1 會為死會，1 會份為活會）、壬○○（
    參加2 會份，其中1 會份為死會，1 會份為活會）等24名活
    會會員，收取每活會會份1 萬元之會款，共計詐得25萬元，
    足以生損害於前揭活會會員。
  前開期間戌○○仍勉為維持合會運作，直至94年1 月間因週轉
  不靈，同年2 月起未再按時開標，且避不見面，經合會會員清
  查得標會員發覺有異，而查悉上情，偽造之標單則已經丟棄滅
  失。
二、案經壬○○、蔡麗嬋、申○○、巳○○、宙○○、辛○○、
    寅○○、卯○○、庚○○、丁○○、宇○○、丙○○、午○
    ○、戊○○、酉○、丑○○、子○○、甲○○、癸○○、
    未○○、辰○○、乙○○、亥○○、天○○、地○○等訴由
    臺灣士林地方法院檢察署檢察官偵查起訴。
    理  由
壹、證據能力部分：本件丁○○、辛○○、丑○○、卯○○、午
    ○○、未○○、酉○、蔡麗嬋、己○○、王文君、地○○
    等11人，均屬被告以外之人。其中丑○○、地○○於警詢之
    陳述，屬被告以外之人在審判外所為之陳述，且無刑事訴訟
    法第159 條之1 至第159 條之4 所定例外得為證據之情形，
    公訴人起訴以之為證據方法，被告及辯護人同意採為證據，
    本院審酌該言詞陳述作成時之狀況，認為採為證據並非不適
    當，依刑事訴訟法第159 條之5 第1 項規定，得為證據。又
    上揭除丑○○及地○○外，其餘9 人於偵訊時所為之陳述，
    雖亦屬被告以外之人在審判外所為之陳述，惟渠等在檢察官
    訊問時經具結後所為部分，因無顯不可信之情形，依刑事訴
    訟法第159 條之1 第2 項得為證據，先予敘明。
貳、實體認定部分：
一、訊據被告雖就前揭事實欄第一項(一)、(二)、(五)部分坦承不諱，
    惟矢口否認有前揭事實欄第一項(三)、(四)、(六)部分犯行，辯稱
    ：未○○部分是其事前交代要標B 會，標到後伊有給未○○
    一半的合會金現金20萬元，嗣後又再匯入20萬元，後來全部
    都已經給未○○；地○○部分則經過同意本人借其名義標會
    云云。辯護人則為被告辯護略稱：被告已坦承大部分犯行，
    應無必要說謊否認其餘犯行。其中未○○部分，告訴人所提
    出之會單數份記載未○○得標日期不盡相同，所載不準確，
    被告應係於93年匯款20萬元入未○○戶頭前後1 、2 個月代
    未○○標會。地○○部分，如被告係冒用地○○名義標會，
    則和解時地○○一定會帶本票，字據上也會註明冒名冒標云
    云。
二、經查前揭事實，業據被告就事實欄第一項(一)、(二)、(五)部分坦
    承不諱，並經證人辰○○於本院審理時證稱：伊代女兒陳秋
    琳跟被告起的A 會，事後發現該會份遭冒標等語明確（見本
    院卷(二)第83~84 頁），又經證人未○○於偵訊及本院審理時
    證稱：伊參加B 會1 個會份，被告以其名義出標當次，伊沒
    有去標，也沒有託被告幫忙出標，事後伊曾經打電話要被告
    幫忙出標，但都沒有得標…，伊曾聽蔣蕙芳說伊已經標，去
    問被告，被告說寫錯了…依照乙○○給伊看的會單，發現上
    面註記已經標走等語綦詳（見臺灣士林地方法院檢察署94年
    度偵緝字第932 號卷【以下簡稱偵緝932 號卷】第156 頁、
    本院卷(一)第235 頁、本院卷(二)第82頁），復經證人地○○於
    警詢時證稱：伊參加A 會及B 會，事後得知被告倒會，…94
    年2 月17日伊與被告約在中正路麥當勞見面，被告要歐陽麗
    美、邱素梅、李宗訓、林春花直接將死會會款交給伊等語（
    偵7542號卷第9~10頁），於本院審理時證稱：伊參加A 會及
    B 會，都被被告冒標，伊還每月匯活會會錢給被告…94年2
    月17日晚伊與被告約在台北市○○○路與中正路口附近麥當
    勞，被告承認冒標伊的2 個會等語綦詳（見本院卷(二)第74頁
    、第76頁、第80頁），另經證人乙○○於本院審理時略證稱
    ：伊參加B 會2 個會份，都沒有去標，是活會等語屬實（見
    本院卷(二)第86頁），核與證人王文君、蔡麗嬋、酉○、午
    ○○、卯○○、辛○○、丁○○於偵訊及丑○○於警詢時略
    證稱：渠等參加A 會或B 會，會打電話問何人得標及得標金
    額記載會單上，嗣發覺有異，且有會員被冒標之情節大致相
    符（王文君部分見偵緝932 號卷第196~197 頁、蔡麗嬋部分
    見同卷第156~157 頁、酉○部分見同卷第155~156 頁、午
    ○○部分見同卷第155 頁、卯○○部分見同卷第116~117 頁
    、辛○○部分見同卷第157 頁、丁○○部分見同卷第156 頁
    、丑○○部分見臺灣士林地方法院檢察署94年度偵字第7542
    號卷【以下簡稱偵7542號卷】第7~8 頁），復有記載參加合
    會會員及各次得標會員之A 會互助會單（見臺灣士林地方法
    院檢察署94年度他字第622 號第3 頁、94年度他字第2309號
    第12~14 頁、偵緝932 號卷第53頁、第67頁、第139~143 頁
    、第170 頁、94年度他字第878 號卷第2 頁正面，其中部分
    係由遭冒標者提出，與其餘會單相互比對，足以佐證被告冒
    標詐取合會金之情形）及B 會互助會單（見偵緝932 號卷第
    77頁、第86頁、第109 頁、第131 頁、第144~145 頁、第14
    7~148 頁、第168 頁、臺灣士林地方法院檢察署94年度他字
    第2695號卷第13頁、94年度他字第878 號卷第2 頁反面，其
    中部分為空白會單，足以證明合會之成立及內容，部分由遭
    冒標者提出，與其餘會單相互比對，則足以佐證被告冒標詐
    取合會金之情形）在卷可稽，已堪認定。
三、被告詐得金額之計算：
  (一)被告於91年5 月10日擅自冒用A 會會員陳秋琳之署名書寫標
    單出標得標，依會單觀之，當時A 會活會會員有江淑芳、丁
    ○○、葉麗琴、許馨之、庚○○、蔣蕙芳、謝秀蘭、地○○
    、林春花、李宗訓、何清幼、午○○、丙○○、巳○○、子
    ○○、洪英英、邵倩吟、李育璟、寅○○、宇○○、蔡麗嬋
    、戊○○、陳奉文、林嘉宏、吳韻華、婁小梅、劉耀罡（參
    加2 會份，其中1 會份為死會）、甲○○、吳文澄、癸○○
    、蕭美麗、陳雙霖、刁春美、資憶華、壬○○、徐麗花、張
    曉梅、歐陽麗美、鍾美珊、辰○○、陳秋琳、鄧瑜璇、酉○
    、王守賢、丑○○、吳素緣、王文君、謝偉哲等48名會員
    ，被告每活會會份收取1 萬元之會款（李育璟、寅○○、戊
    ○○、壬○○各為2 個會份，均為活會），所詐得之金額為
    52萬元（48+4=52） ，至遭被告冒名參加A 會之天○○、亥
    ○○，當時雖名義上仍為活會會員，但被告冒名應不至於向
    之收取會款，不必計入詐得之金額。
  (二)被告於92年2 月10日擅自冒用天○○之署名書寫標單出標行
    使而標得A 會，依會單觀之，當時A 會活會會員有丁○○、
    許馨之、庚○○、地○○、林春花、何清幼、午○○、丙○
    ○、巳○○、子○○、李育璟、寅○○、宇○○、蔡麗嬋、
    戊○○（參加2 會份，其中1 會份為死會）、陳奉文、林嘉
    宏、吳韻華、劉耀罡（參加2 會份，其中1 會份為死會，1
    會份為活會）、甲○○、吳文澄、癸○○、壬○○（參加2
    會份，其中1 會份為死會）、徐麗花、張曉梅、歐陽麗美、
    陳秋琳、酉○、丑○○、王文君、謝偉哲等31名會員，被
    告向活會會員收取每會份1 萬元之會款（其中李育璟、寅○
    ○各為2 個會份，均為活會），所詐得之金額應為33萬元（
    31+2=33） ，至遭被告冒名參加A 會之亥○○，當時雖名義
    上仍為活會會員，但被告冒名應不至於向其收取會款，不必
    計入詐得金額。
  (三)被告於92年3 月6 日冒用B 會會員未○○之署名書寫標單，
    出標行使而得標，當時B 會活會會員有蕭美津、葉素蘭、未
    ○○、彭仁孚、洪碧娥、宙○○、辛○○、方亦稜、乙○○
    、卯○○、鍾美珊、李培文、地○○、洪英英、陳奉文、李
    明華、申○○、蔡麗嬋、王貽娟、丙○○、丑○○、黃美莉
    、酉○、雪嬌、麗香、秀麗、淑津、王文君、萬小申、蕭
    玲英、寅○○等31名會員，被告向每活會會員收取每會份2
    萬元之會款（其中乙○○2 個會份、雪嬌及麗香合計1 會份
    、秀麗及淑津合計1 會份，均為活會），所詐得之金額為58
    萬元（26X2+1X2X2+4X0.5X2=60） ，至被告借用洪月寶之名
    義參加1 個會份，仍屬被告自行參加，自不應計入被告所詐
    得之金額。
  (四)被告於92年5 月1 日冒用B 會會員地○○之署名書寫標單，
    行使而得標，依會單觀之，當時活會會員有蕭美津、葉素蘭
    、未○○、彭仁孚、洪碧娥、宙○○、辛○○、方亦稜、乙
    ○○（2 個會份）、卯○○、鍾美珊、地○○、洪英英、陳
    奉文、李明華、申○○、蔡麗嬋、王貽娟、丙○○、丑○○
    、黃美莉、酉○、雪嬌、麗香、秀麗、淑津、王文君、萬
    小申、蕭玲英、寅○○等30名會員，被告向活會每會份收取
    2 萬元之會款（其中乙○○2 個會份、雪嬌及麗香合計1 會
    份、秀麗及淑津合計1 會份，均為活會），所詐得之金額為
    詐得56萬元（25X2+1X2X2+4X0.5X2=58） ，至被告借用洪月
    寶之名義參加1 個會份，仍屬被告自行參加，自不應計入被
    告所詐得之金額。
  (五)被告於93年9 月3 日冒用B 會會員乙○○之署名書寫標單出
    標行使而得標，依會單觀之，當時之活會會員有未○○、宙
    ○○、辛○○、乙○○、卯○○、地○○、申○○、蔡麗嬋
    、王貽娟、丑○○、黃美莉、酉○、秀麗、淑津、寅○○
    等15名活會會員，被告向活會會員收取每會份2 萬元之會款
    （其中乙○○2 個會份、秀麗及淑津合計1 會份，均為活會
    ），所詐得之金額為30萬元（12X2+1X2X2+2X0.5X2=30） 。
  (六)被告於93年11月10日冒用A 會會員地○○之署名書寫標單出
    標行使而得標，依會單觀之，當時之活會有丁○○、許馨之
    、庚○○、地○○、何清幼、午○○、丙○○、巳○○、子
    ○○、寅○○、宇○○、蔡麗嬋、林嘉宏、劉耀罡（參加2
    會份，其中1 會份為死會，1 會份為活會）、甲○○、癸○
    ○、張曉梅、陳秋琳、丑○○、謝偉哲、李育璟（參加2 會
    份，其中1 會份為死會，1 會份為活會）、寅○○（參加2
    會份，均為活會）、戊○○（參加2 會份，其中1 會為死會
    ，1 會份為活會）、壬○○（參加2 會份，其中1 會份為死
    會，1 會份為活會）等24名會員，被告向活會會員收取每會
    份1 萬元之會款，所詐得之金額為25萬元（23+1X2=25） ，
    至遭被告冒名參加A 會之亥○○，當時雖名義上仍為活會會
    員，但被告冒名應不至於向其收取會款，不必計入詐得金額
    。
四、被告雖就事實欄(三)、(四)、(六)部分以前揭情詞置辯，然查：
  (一)冒標未○○會份部分：
    前揭B 會會單，除2 張未曾記載得標情形（偵緝932 號卷
      第109 頁、94年度他字第2695號卷第2 頁反面），另1 張
      由未○○提供，記載自己為活會外（偵緝932 號卷第144
      頁），其餘均記載會員未○○於92年3 月出標3,300 元得
      標，衡情應係被告告以未○○得標，始會出現數人提供之
      互助會單均記載相同事項之情形，足認被告將未○○於92
      年3 月6 日得標之事告知其他會員，唯獨未○○不知情。
    況被告於本院準備程序中或供稱：未○○事前有交代伊標
      ，得標後伊給她一半的錢云云（見本院卷(一)第235 頁），
      或證稱：伊需要用錢，所以才去找未○○借標云云（見本
      院卷(一)第239 頁），如前者供述屬實，則係未○○託其書
      寫標單代為出標，如後者供述為真，則係被告缺錢而主動
      向未○○借標，先後供述非無矛盾，如非所辯不實，何以
      如此？
    再者，被告辯稱：伊得標之後有給未○○一半的錢，現金
      20 萬 元、匯款20萬元云云。惟查B 會採外標制，每會份
      為2萬 元，包括會首合計有41會份，是此會每次得標之合
      會金均應高於80萬元，而被告辯稱其給被告一半的錢，計
      算之結果應高於40萬元。則倘若被告所稱屬實，現金20萬
      元及匯款20萬元，均應於未○○92年3 月得標後即給付未
      ○○。然由未○○台北銀行帳戶影本觀之（見本院卷(二)第
      51 、53~54頁），該帳戶於92年3 月間甚至於4 月間，並
      無被告匯入20萬元之紀錄，被告復未提出證據證明確曾於
      得標後給付未○○合會金，其空言辯解，自屬不能採信。
  (二)冒標地○○會份部分：
    A 會每會份為1 萬元、B 會每會份為2 萬元，均採外標制
      ，地○○各參加1 個會份，則其每月活會會款為3 萬元。
      而地○○自93年2 月10日、同年4 月1 日、5 月3 日、6
      月3 日、7 月2 日、9 月2 日、10月4 日、11月2 日、12
      月2 日及94年1 月4 日均各無摺存入3 萬元入被告000000
      000000號帳戶，此有無摺存入收款存根影本10張在卷可證
      （見偵7542號卷第17~20 頁），地○○如非認為自己仍是
      活會，豈有未加計利息，一再給付活會會款至94年1 月之
      理？
    被告果真係向會員地○○借標，則合會金均由被告取走，
      則得標後之會款，由應由被告負責支付，始符常情，豈有
      由地○○持續支付活會會款之理？被告辯稱伊向地○○借
      標，嗣後由地○○支付活會會款，伊支付利息云云，實與
      常情不符，要難採信。
    被告曾於94年2 月17日向地○○坦承冒標，此經證人己○
      ○於偵訊時證述（見偵7542號卷第72~73 頁），核與證人
      地○○於本院審理時之證述相符（見本院卷(二)第80頁），
      應堪採信，被告嗣後辯稱並無冒標，與其先前所述不符，
      自難採信。至證人己○○雖於本院審理時證稱：伊不了解
      冒用與借用的差別，且於偵訊中沒有用冒用2 個字云云（
      見本院卷(二)第72頁），然查冒用與借用為一般用語，尚非
      難懂，證人己○○稱其不懂，應非可採，而經本院勘驗偵
      訊光碟結果，證人己○○確於94年8 月23日偵訊時證稱被
      告「冒用」地○○名義標會等語明確（見本院卷(二)第81頁
      ），足認證人己○○於本院審理時已有迴護被告之意，尚
      不得以其在本院審理時所為之證述，為被告有利之認定。
  (三)被告雖坦承部分犯行，就本件犯罪事實是否全部坦承，除影
    響被告量刑之輕重外，亦影響被告負債之多寡，據此，尚不
    得以被告已坦承部分犯行，即認被告就其餘犯行無說謊否認
    之可能。
五、綜上所述，本件事證明確，被告前揭所辯並非可採，其犯行
    堪予認定，應依法論科。
六、按依民間互助會之習慣，會員書寫之標單，通常僅書寫姓名
    及金額而已，由其內容實不足以明瞭其用意何在，必須依互
    助會之習慣或特約，始能瞭解係會員表示競標及標取會款之
    利息之證明，應屬刑法第220 條第1 項之準文書（以私文書
    論）。故核被告前揭事實欄(一)至(六)所為，係犯刑法第216 條
    、第210 條、第220 條第1 項之行使偽造準私文書罪及同法
    第339 條第1 項之詐欺取財罪。被告偽造署名為偽造準私文
    書之部分行為，不另成罪，偽造準私文書而後行使，偽造之
    低度行為應為行使之高度行為所吸收，應依行使論擬。又按
    行為後法律有變更者，適用行為時之法律。但行為後之法律
    有利於行為人者，適用最有利於行為人之法律，刑法第2 條
    第1 項定有明文，此為「從舊從輕」之比較。經查：
  (一)刑法第339 條第1 項罰金刑部分，被告行為時，95年7 月1
    日修正施行前刑法（以下簡稱修正前刑法）第33條第5 款規
    定：「罰金：1 元以上。」修正後規定：「罰金：新台幣1
    千元以上，以百元計算之。」比較修正前後規定，罰金之最
    低額，修正前為銀元1 元即新臺幣3 元，修正後為新臺幣1
    千元，以修正前之規定，有利於被告。
  (二)被告行為時，95年7 月1 日修正施行前刑法（以下簡稱修正
    前刑法）第56條規定：「連續數行為而犯同一之罪名者，以
    一罪論。但得加重其刑至二分之一。」前開連續犯規定，修
    正施行後已經刪除，此雖非犯罪構成要件之變更，但顯已影
    響行為人刑罰之法律效果，自屬法律有變更。按連續犯本質
    上應屬數罪，僅係基於訴訟經濟或責任吸收原則之考量，而
    論以一罪，並加重其刑至二分之一。刑法修正後將連續犯規
    定刪除，已無連續犯規定可資適用，連續數行為，須以數罪
    併罰。修正前後，就被告之行為，顯有一次評價與多次評價
    之別，應以修正前之規定，較有利於被告。
  (三)又被告行為時，修正前刑法第55條規定：「一行為而觸犯數
    罪名，或犯一罪而其方法或結果之行為犯他罪名者，從一重
    處斷。」現修正為「一行為而觸犯數罪名者，從一重處斷。
    但不得科以較輕罪名所定最輕本刑以下之刑。」已將犯一罪
    其方法或結果之行為犯他罪名從一重處斷之牽連犯規定刪除
    。按牽連犯之犯罪行為及法益之侵害均係複數，修正後牽連
    犯之數行為，已無牽連犯從一重處斷之規定如資適用，須數
    罪併罰，亦以修正前刑法第55條規定，對於行為人較為有利
    。
  (四)按為「從舊從輕」之比較時，應就罪刑有關之共犯、未遂犯
    、想像競合犯、牽連犯、連續犯、結合犯，以及累犯加重、
    自首減輕暨其他法定加減原因（如身份加減）與加減例等一
    切情形，綜其全部罪刑之結果而為比較（最高法院95年第8
    次刑事庭會議決議參照）。本件經綜合比較前揭被告行為後
    法律對變更，應以修正前之刑法規定較有利於被告。而先後
    多次行使偽造準私文書及詐欺取財犯行，分別時間緊接，手
    法相同，所犯各為構成要件相同之罪，均顯係基於概括犯意
    為之，皆為連續犯，應依刑法第2 條第1 項前段，適用修正
    前刑法第56條之規定，各論以1 罪，並均加重其刑。被告各
    次冒標行為，同時導致多名活會會員受害，為想像競合犯，
    應從一重處斷。又被告前揭連續行使偽造準私文書犯行與連
    續詐欺取財犯行，有方法、目的之牽連關係，則應依刑法第
    2 條第1 項前段，適用修正前刑法第55條牽連犯之規定，從
    一重之連續行使偽造準私文書罪處斷。
七、爰審酌被告任職醫院，利用同事之信任關係，召集合會，不
    思誠信經營，竟冒用他人名義跟會，復冒標會員會份，分次
    詐得合會金52萬元、33萬元、60萬元、58萬元、30萬元、25
    萬元，合計258 萬元，東窗事發後，以異常方式處分所有之
    不動產，犯罪後坦承部分犯行，態度尚稱良好，併其生活狀
    況、品行、智識程度等一切情狀，量處如主文所示之刑，以
    資儆懲。至偽造之標單及其上之陳秋琳、天○○、未○○、
    乙○○之署名各1 枚、地○○之署名2 枚，並未扣案，因該
    標單為標會所用，衡情應已於標會結束後丟棄滅失，無論其
    上偽造署名及標單本身自毋庸併予宣告沒收，附此敘明。
八、至被告行為時，本件據以論罪科刑之刑法第339 條第1 項法
    定刑中關於「或科或併科1 千元以下罰金」部分，應適用罰
    金罰鍰提高標準條例第1 條前段，依行政院會銜司法院所定
    標準提高至10倍，經依現行法規所定貨幣單位折算新臺幣條
    例第2 條規定，折算為新臺幣後內容為：或科或併科新臺幣
    3 萬元以下罰金。而刑法施行法於95年6 月14日修正增訂第
    1 條之1 ，其第1 項、第2 項規定：「中華民國94年1 月7
    日刑法修正施行後，刑法分則編所定罰金之貨幣單位為新臺
    幣。94年1 月7 日刑法修正時，刑法分則編未修正之條文定
    有罰金者，自94年1 月7 日刑法修正施行後，就其所定數額
    提高為30倍。但72年6 月26日至96年1 月7 日新增或修正之
    條文，就其所定數額提高為3 倍」，查刑法第339 條第1 項
    自24年7 月1 日刑法施行起迄今未經修正，其法定刑罰金部
    分依照前開規定，應變更為：或科或併科新臺幣3 萬元以下
    罰金。修正增訂前後，其實質內容相同，並無有利不利之別
    ，無刑法第2 條第1 項新舊法比較之問題，應適用刑法施行
    法第1 條之1 第1 項、第2 項前段準據法之特別規定，調整
    刑法第339 條第1 項之法定刑。另刑法第55條想像競合犯之
    規定，95年7 月1 日修正施行後將「不得科以較輕罪名所定
    最輕本刑以下之刑」之法理明文化，並無新舊法比較適用之
    問題，應依一般法律適用之原則，依裁判時之法律從一重處
    斷，均附此敘明。
九、公訴意旨另以：被告意圖為自己不法之所有，基於行使偽造
    私文書及詐欺之概括犯意：(一)冒用亥○○署押書寫標單行使
    ，標得A 會、(二)偽造乙○○署押書寫標單行使，標得由被告
    任會首，起會日期為民國91年10月1 日起會之互助會、(三)冒
    用王采玉及辰○○之署押投標行使，以詐取合會金，因認被
    告此部分犯行，均涉犯刑法第216 條、第210 條、第339 條
    第1 項之罪云云。訊據被告雖數度承認起訴書所載前揭全部
    犯罪事實，然亦曾否認所組合會有王采玉之會員…辰○○部
    分是她自己標走等語（見本院卷(一)第115 頁、第21頁）。按
    犯罪事實應依證據認定之，無證據不得認定犯罪事實，刑事
    訴訟法第154 條第2 項定有明文。又刑事訴訟法上所謂認定
    犯罪事實之證據，係指足以認定被告確有犯罪行為之積極證
    據而言，如未能發現相當證據或證據不足以證明，自不能以
    推測或擬制之方法，以為裁判基礎。而認定不利於被告之事
    實，須依積極證據，苟積極證據不足為不利被告之認定，經
    查：
  (一)亥○○部分：本件依卷內A 會會單記載，有關亥○○部分，
    其中部分為空白，部分記載91年5 月10日。而被告於91年5
    月10日冒用陳秋琳之名義標得A 會，已認定如前，則被告因
    不可能同時冒用陳秋琳及亥○○之名義出標並同時得標，可
    見被告應係為避免冒標之事爆發，向部分會員（如陳秋琳之
    母辰○○等人）謊稱亥○○得標。此外，復查無任何積極證
    據足認被告確有冒用亥○○之名義就A 會出標，自不得逕以
    部分標單上之記載，逕就此為被告不利之認定。
  (二)乙○○部分：查乙○○參與被告為會首，於91年10月1 日起
    會之互助會，係經被告要求包尾會，此經證人乙○○於本院
    審理時證述明確（見本院卷(二)第86頁、第96頁）。而此互助
    會會期自91年10月1 日起至93年12月1 日止，此有互助會單
    1 份在卷可證（見臺灣士林地方法院檢察署94他字第2695號
    卷第13頁）。則倘若乙○○確屬包尾會，被告是否有必要偽
    造乙○○署名於93年12月1 日尾會時出標行使，即非完全無
    疑？此外，觀諸卷附此會會單並未記載該會得標情形，亦無
    其他積極證據，足證定被告確曾於91年10月1 日至93年11月
    期間偽造乙○○之署書寫標單行使冒標，自難認定被告有公
    訴所指此部分冒標犯行。
  (三)王采玉部分：觀之卷內會單，A 會、B 會均無名為「王采玉
    」之會員，衡情被告應不至冒用「王采玉」之署名出標行使
    標會，此外，復查無其他積極證據足證被告有前揭犯行，亦
    不得為被告不利之認定。
  (四)辰○○部分：證人辰○○於本院審理時證稱：「辰○○的會
    份是我自己標走」等語（見本院卷(二)第84頁），核與被告前
    揭所辯相符，應堪採信。證人辰○○雖於本院審理時，一度
    證稱：伊看到別人的標單辰○○的部分已經標走，是被告冒
    標云云（見本院卷(二)第84頁），然證人辰○○於本院準備程
    序稱：「辰○○部分我標走」等語（見本院卷(一)第21頁）。
    亦證稱：「是看別人會單我的已標走，但我要標時有標到」
    （同上卷頁），衡情堪認係證人辰○○已標走，尚無冒標問
    題，其指冒標一節應係違誤。此外，復查無其他積極證據足
    證被告有前揭犯行，不得為被告不利之認定。
  (五)綜上所述，公訴人所指之前揭(一)至(四)部分犯行，均乏證據為
    嚴格之證明，不能遽為被告不利之認定，惟公訴人既認被告
    此部分犯行，與前述有罪部分具連續犯及牽連犯裁判上一罪
    之關係，爰不另為無罪之諭知，附此敘明。
據上論斷，應依刑事訴訟法第299 條第1 項前段，刑法第2 條第
1 項前段、第216 條、第210 條、第220 條第1 項、第339 條第
1 項、第55條、修正前刑法第56條、第55條，刑法施行法第1 條
之1 第1 項、第2 款前段，判決如主文。
本案經檢察官黃德松到庭執行職務。
中　　華　　民　　國　　96　　年　　6 　　月　　20　　日
                  刑事第五庭審判長法  官  周政達
                                  法  官  楊迺伶
                                  法  官  周群翔
以上正本證明與原本無異。
如不服本判決，應於判決送達後10日內，向本院提出上訴狀。
                                  書記官  劉育君
中　　華　　民　　國　　96　　年　　6 　　月　　20　　日
附錄本案論罪科刑法條全文：
中華民國刑法第210條
偽造、變造私文書，足以生損害於公眾或他人者，處5 年以下有
期徒刑。
中華民國刑法第216條
行使第210 條至第215 條之文書者，依偽造、變造文書或登載不
實事項或使登載不實事項之規定處斷。
中華民國刑法第339條
意圖為自己或第三人不法之所有，以詐術使人將本人或第三人之
物交付者，處5 年以下有期徒刑、拘役或科或併科1 千元以下罰
金。
以前項方法得財產上不法之利益或使第三人得之者，亦同。
前二項之未遂犯罰之。
